臺灣高等法院刑事判決
108年度重上更一字第40號
上  訴  人  
即  被  告  陳淑娟



選任辯護人  林詠善律師
            謝曜焜律師
            朱子慶律師
上列上訴人因違反貪污治罪條例等案件，不服臺灣桃園地方法院
102年度訴字第605號，中華民國105年9月7日第一審判決（起訴
案號：臺灣桃園地方檢察署101年度偵字第24503號、102年度偵
字第2779號），提起上訴，經判決後，由最高法院發回更審，本
院判決如下：
    主  文
原判決關於陳淑娟部分撤銷。
陳淑娟共同犯行使公務員登載不實文書罪，處有期徒刑貳年。緩
刑伍年，緩刑期間付保護管束，並應向檢察官指定之政府機關、
政府機構、行政法人、社區或其他符合公益目的之機構或團體提
供壹佰陸拾小時之義務勞務。
    事  實
一、陳淑娟自民國100年5月間起，擔任桃園縣政府衛生局（現改
    制為桃園市政府衛生局，以下沿用桃園縣政府衛生局）綜合
    企劃科科長，綜理該科之業務；陳佳妤（業經原審判決有罪
    確定）係桃園縣政府衛生局綜合企劃科專案助理，吳雪梅（
    業經原審判決有罪，上訴後，經本院判決駁回上訴確定）則
    係該局按時計薪之約聘僱人員，均受科長陳淑娟之指揮監督
    ；渠等3人均為依法令服務於地方自治團體所屬機關而具有
    法定職務權限之公務員；江惠蘭（業經原審判決有罪確定）
    則係采運興業有限公司（址設桃園縣桃園市〈現改制為桃園
    市桃園區，以下沿用舊制〉慈文路268號，下稱采運公司）之
    負責人，為商業會計法第71條所稱之商業負責人。
二、桃園縣政府於100年12月間規劃舉辦「超越100：愛與祥和邁
    向101元旦」活動（下稱系爭活動），分派由衛生局負責籌
    備「低碳健康活力早餐吧」、「瘦瘦拳」等節目，由綜合企
    劃科承辦人陳佳妤上簽，並由陳淑娟審核後，衛生局因而編
    列用以購買宣導品及文具等用品之經費新臺幣（下同）7萬
    元（分送民眾之宣導品費用6萬元、文具費用1萬元）。詎陳
    淑娟竟思以前開經費購買小型家電用品置於綜合企劃科內為
    庫存備品，做為衛生局或綜合企劃科尾牙活動之禮品或其他
    業(公)務使用，而基於填製不實會計憑證及行使公務員登載
    不實公文書之犯意，為下列之行為：
  ㈠於100年12月下旬某日，指示吳雪梅以上開經費額度購買小家
    電用品，吳雪梅接獲指示後，即向采運公司負責人江惠蘭洽
    商購買小家電品項、數量等事宜，而於100年12月23日經江
    惠蘭開立如附表三編號1至10所示「不銹鋼泡茶機」等88件
    小家電用品（附表三編號11之聲寶電磁爐1個，該電磁爐為
    江惠蘭事後額外贈送）之估價單予吳雪梅，吳雪梅再持之向
    陳淑娟請示同意後，吳雪梅即與江惠蘭確定交易採購系爭小
    家電。待吳雪梅與江惠蘭確定採購品項、數量後，陳淑娟再
    指示吳雪梅向江惠蘭索取交易品項為「計步器429台」（金
    額為6萬元）、「孔夾等6項文具用品」（金額為1萬元）等
    不實事項之發票、估價單各1紙以供核銷經費使用。詎江惠
    蘭明知桃園縣政府衛生局綜合企劃科該次向采運公司採購之
    物品為系爭小家電，而未購買宣導品計步器及文具等物品，
    經吳雪梅向其請求填製如附表一、二所示內容不實之發票、
    估價單，竟與陳淑娟、吳雪梅共同基於填製不實會計憑證之
    犯意聯絡及幫助行使公務員登載不實公文書之單獨犯意，而
    應允為之，江惠蘭即代表采運公司於100年12月28日，在上
    址采運公司辦公室內，填製如附表一、二所示內容不實之發
    票、估價單各1紙，並交付予吳雪梅，吳雪梅即依陳淑娟之
    指示將之再交由陳佳妤辦理核銷。
  ㈡陳佳妤亦明知系爭活動之7萬元經費，並未用以購買宣導品計
    步器及文具，竟與陳淑娟、吳雪梅共同基於填製不實會計憑
    證與行使公務員登載不實公文書之犯意聯絡，於101年1月9
    日依吳雪梅所轉交如附表一、二所示之發票、估價單所載內
    容，製作「桃園縣政府衛生局採購類動支請示單（跨科室）
    」，經簽核通過後，再將如附表一、二所示內容不實之發票
    2紙黏貼於「桃園縣政府衛生局黏貼憑證用紙」上，並在其
    上「預算科目」欄記載「食品管理工作－業務費－一般事務」
    ，在「金額」欄記載「70000」，在「用途說明」欄記載「1
    01年元旦升旗典禮活動」，並於其上「驗收或證明」欄蓋印
    職章，以示桃園縣政府衛生局綜合企劃科向采運公司購買如
    附表一、二所示內容物品之意，而持上開填載不實之「桃園
    縣政府衛生局黏貼憑證用紙」，逐級層轉向桃園縣政府衛生
    局會計室人員行使，據以請領、核銷系爭活動之活動經費7
    萬元，而於101年2月6日由桃園縣政府如數撥款至采運公司
    臺灣銀行桃園分行000000000000號帳戶內完成核銷。
　㈢陳淑娟另指示吳雪梅通知江惠蘭，於101年1月16日晚間將系
    爭小家電中之12件（詳如附表三「1月16日出貨量」欄所示
    ）送往桃園縣○○市○○街00號之「豐瑤餐廳」，並於當晚桃園
    縣政府衛生局綜合企劃科舉行年終尾牙餐會中，將該12件小
    家電作為給與會但不知情之桃園縣政府衛生局綜合企劃科員
    工陳秋萍等9人之摸彩獎品（另3件則由陳淑娟、陳佳妤、吳
    雪梅帶回），餘76件小家電則分別由陳淑娟指示吳雪梅通知
    江惠蘭於101年1月17日、18日送往桃園縣政府衛生局後置於
    綜合企劃科之倉庫內（詳如附表三「1月17日出貨量」、「1
    月18日出貨量」欄所示），並由吳雪梅製作物品明細列管。
    嗣因吳雪梅事後自覺不妥，而於同年6月6日前往法務部廉政
    署自首，始循線查知上情，並扣得如附表四所示小家電89件
    。　
三、案經法務部廉政署移送臺灣桃園地方檢察署檢察官偵查起訴
    。
     理  由
壹、證據能力：
    按被告以外之人於審判外之陳述，雖不符刑事訴訟法第159
    條之1至第159條之4之規定，而經當事人於審判程序同意作
    為證據，法院審酌該言詞陳述或書面陳述作成時之情況，認
    為適當者，亦得為證據。又當事人、代理人或辯護人於法院
    調查證據時，知有第159條第1項不得為證據之情形，而未於
    言詞辯論終結前聲明異議者，視為有前項之同意，同法第15
    9條之5亦有明定。查本件檢察官、被告及辯護人就本判決下
    列所引被告以外之人於審判外陳述之證據能力均不予爭執，
    迄至言詞辯論終結，亦未對該等證據之證據能力聲明異議，
    本院審酌該些供述證據作成時，核無違法取證或其他瑕疵，
    認為以之作為本案之證據屬適當，自有證據能力。其餘資以
    認定被告犯罪事實之非供述證據，均查無違反法定程序取得
    之情形，依刑事訴訟法第158條之4反面規定，亦具證據能力
    。　　
貳、實體部分：
一、本案認定犯罪事實所憑之證據及理由：
  ㈠訊據上訴人即被告(下稱被告)陳淑娟固坦承於前揭時間擔任
    桃園縣政府衛生局綜合企劃科科長，且桃園縣政府衛生局於
    前揭時間，因上開活動編列7萬元經費給綜合企劃科，吳雪
    梅並未以該些經費購買計步器，而係購買如附表三所示之小
    家電用品等情，惟矢口否認有何共同填製不實會計憑證、行
    使公務員登載不實公文書犯行，辯稱：當時請陳佳妤簽辦文
    的內容是買宣導品，大家覺得要買計步器，所以我有在紙條
    上計步器的部分打了星號，我後來詢問承辦人陳佳妤、吳雪
    梅才知道沒有買計步器，過一陣子吳雪梅跟我說既然有經費
    ，是否可以在別的活動使用，我有跟她說要改簽呈，所以我
    就覺得她們接下去可以繼續辦理，因為綜合企劃科活動計畫
    很多，我也沒有特別花心思去注意。小家電用品是吳雪梅自
    己叫廠商直接送到餐會會場，我事先不知情，因為當天活動
    是一個同仁主辦的活動，我也不好意思問太多，我一直覺得
    吳雪梅採買的東西都是堆在倉庫裡，我並沒有指示吳雪梅請
    廠商填製不實發票云云。　　
  ㈡經查：
  ⒈被告自100年5月間起，擔任桃園縣政府衛生局綜合企劃科科
    長，綜理該科之業務；同案被告陳佳妤係桃園縣政府衛生局
    綜合企劃科專案助理，同案被告吳雪梅則係該局約聘僱人員
    ，均受科長陳淑娟之指揮監督，被告與吳雪梅、陳佳妤3人
    均為依法令服務於地方自治團體所屬機關而具有法定職務權
    限之公務員；同案被告江惠蘭則係采運公司之負責人，為商
    業會計法第71條所稱之商業負責人。而桃園縣政府於100年1
    2月規劃舉辦系爭活動，由綜合企劃科承辦人陳佳妤上簽，
    並由被告審核後，桃園縣政府衛生局因而編列用以購買宣導
    品及文具等用品之經費7萬元，而系爭活動經費7萬元經核銷
    後已於101年2月6日匯款至江惠蘭之采運公司帳戶等情，業
    據被告自承及同案被告吳雪梅、陳佳妤及江惠蘭供證在卷（
    見原審卷㈠第60頁背面、63、76頁背面、77頁背面、81頁背
    面），並有桃園縣政府衛生局採購類動支請示單影本、采運
    公司臺灣銀行桃園分行000000000000號帳戶之存摺內頁交易
    明細表影本、「計步器429台」、「孔夾等6項文具用品」估
    價單影本、桃園縣政府衛生局黏貼憑證用紙影本、綜合企劃
    科動支「超越一百：愛與祥和邁向101元旦活動」活動經費
    簽呈影本各1份（見他字卷第8、9、12至15、17、20頁；原
    審卷㈢第5、9頁）附卷可稽，是此部分事實，首堪認定。
  ⒉被告指示吳雪梅辦理採購系爭小家電，並要求吳雪梅向江惠
    蘭索取品名項目為「計步器429台」、「孔夾等6項文具用品
    」之估價單及發票，以供陳佳妤核銷經費使用，嗣由江惠蘭
    填製不實之發票供做被告核銷經費使用等事實，有以下證據
    可資證明：
  ①證人即同案被告吳雪梅於原審審理時證稱：我並沒有負責系
    爭活動的籌辦，當時陳淑娟科長是跟我說要買衛生局尾牙的
    禮品，時間應該是12月底的時候，確實日期我不知道，應該
    是20幾號，她是先跟陳佳妤講，後來叫我過去，跟我說因為
    衛生局要辦尾牙，請我跟廠商買一些家電，數量多一點，金
    額少一點的小家電，當下我覺得很奇怪，因為這之前好像是
    秘書室在承辦，我當下有問科長，科長並沒有多說，就叫我
    去買，科長當時有給我兩張便條紙，那便條紙好像是之前科
    長跟跟陳佳妤討論的，上面有寫金額，好像也有陳佳妤的筆
    跡，手稿左手邊寫了一些商品的品項，我也不懂是什麼，後
    來我有去採購商品。因為科長是說要買一些家電，所以我就
    隨手拿辦公室內廠商的型錄，就拿到采運公司的型錄，當下
    就開始翻有沒有要採購的小家電，勾選完就拿著型錄給科長
    ，科長有稍微做一些調整，做完調整確認之後我才跟廠商聯
    絡。決定買家電以後，我就想要如何核銷這些東西，科長就
    指示我要將發票開成購買計步器6萬，文具1萬，當時科長是
    說大約買一些文具，因此我就大概寫了檔案夾之類的，科長
    叫我請廠商這樣開，我心理是有點疑問，覺得有點怪怪的，
    但因為我只是很小的臨時人員，通常長官指示的話，心理有
    一些疑問的話也不敢多問等語（見原審卷㈡第36至38頁）。
  ②證人即同案被告江惠蘭於偵訊時亦證稱：吳雪梅跟我聯繫的
    時候，表示該科要買1批小家電，總金額約7萬元，並且請我
    就這批小家電開1份估價單，我也有開立並傳真到綜合企劃
    科去給吳雪梅，後來就這批小家電，我另外有開立2張估價
    單，分別是6萬跟1萬元，名目分別是「計步器429個」、「
    孔夾等6項文具用品」，之後我開立的發票，也是照計步器
    、文具的估價單這樣開，開立給吳雪梅的估價單、發票並不
    是我實際賣出的小家電等語（見他字卷第57頁）；於原審審
    理時仍證稱：「計步器429台」、「孔夾等6項文具用品」這
    2張估價單是我開立給桃園縣政府衛生局的吳雪梅，我賣給
    吳雪梅的是小家電，吳雪梅問我可不可以開立計步器及文具
    用品的發票，因為計步器及文具用品我也有在賣，而且這個
    案子談了一個多禮拜，我為了讓這個生意順利成交，我就同
    意開立「計步器429台」、「孔夾等6項文具用品」之2張發
    票，但實際上並沒有賣發票上所載的計步器及文具用品。12
    月28日開立的那2張計步器、文具用品之估價單、發票是要
    給他們報帳用的等語（見原審卷㈡第154頁背面至155、157、
    158頁背面），核與證人吳雪梅於原審審理時證稱：因為科
    長說要買一些家電，我跟采運公司聯絡，從采運公司的型錄
    中勾選商品，廠商總共傳2張估價單給我，就是有記載一些
    小家電的那2張估價單，決定購買家電以後，科長指示我發
    票要開成購買計步器6萬，文具1萬，我問廠商長官指示要這
    樣開是否可以，廠商說可以，而為了要核銷，還有請廠商開
    立計步器、文具等之估價單，實際上並沒有向采運公司購買
    發票上所開立的計步器及文具用品等語（見原審卷㈡第36至3
    9頁），情節相符。此外，復有記載系爭小家電之估價單2張
    、記載「計步器429台」之估價單、發票影本（如附表一內
    容）各1張、記載「孔夾等6項文具用品」之估價單、發票影
    本（如附表二內容）各1張（見他字卷第14、15、17頁）及
    扣案如附表四所示之小家電可憑，足信證人江惠蘭前揭證述
    之詞，應屬實在。
  ③其次，觀諸記載品項為系爭小家電之2張估價單上，所載日期
    分別為100年12月21日、100年12月23日（見他字卷第16、54
    、69、70頁），而記載品項為「計步器429台」之估價單上
    ，所載日期為100年12月28日，另記載品項為「孔夾等6項文
    具用品」之估價單上，所載日期為100年12月28日（見他字
    卷第15、17、47、48、67、68頁），又記載品項為「計步器
    429台」、「孔夾等6項文具用品」之該2張發票上，所載日
    期均為101年1月2日（見他字卷第52、53頁）；再據證人江
    惠蘭於原審審理時證稱：估價單開立的日期就是依照估價單
    上面所載的日期，估價單開立之後，當天就傳真給吳雪梅，
    而發票日期101年1月2日是我填載的等語（見原審卷㈡第156
    、159、163頁背面），另證人即被告吳雪梅於原審審理時證
    稱：當時勾選商品的時候，應該就是5、6萬元，不過中間還
    有改，因為商品的真正價格，廠商還沒有開，我們也不知道
    真正的價格，後來廠商傳估價單給我，我拿給科長看，討論
    之後再給廠商，後來廠商還傳了第2張的估價單給我，因為
    廠商傳第1張估價單給我的時候，估價單上面的價格比我們
    可以運用的還要少，後來再與廠商電話聯絡，廠商又傳了第
    2張，決定家電以後，科長就指示發票要開成購買計步器6萬
    ，文具1萬等語（見原審卷㈡第37頁），則參諸上情，堪認吳
    雪梅、江惠蘭就開立估價單、發票經過所述之時序大致相符
    ，並有前揭估價單及發票可佐，可認雙方係先確認交易商品
    為系爭小家電之後，在吳雪梅要求下，江惠蘭復再開立「計
    步器429台」、「孔夾等6項文具用品」之估價單及發票予吳
    雪梅乙節，應屬實在。既然雙方就小家電之交易業已談妥，
    惟吳雪梅卻要求江惠蘭開立「計步器429台」、「孔夾等6項
    文具用品」此等與實際交易物品不符之估價單及發票，衡以
    吳雪梅僅係基層之約聘僱人員，自無恣意變更採購品項之決
    定權限。又依常理觀之，吳雪梅取得該等名實不符之發票，
    必然無法核銷帳目，且採購入庫又非為己私用，倘非被告指
    示吳雪梅如此行事，殊難想像吳雪梅會要求江惠蘭如此開立
    發票，況依江惠蘭前開證述是為了讓交易能夠順利完成始配
    合開立「計步器429台」、「孔夾等6項文具用品」估價單、
    發票等語，足徵吳雪梅實無須甘冒刑責，要求江惠蘭開立「
    計步器429台」、「孔夾等6項文具用品」之發票以完成該筆
    交易之誘因及動機。
　④被告之辯護人雖為被告辯護稱：依吳雪梅所提被告交付之紙
    條（見他字卷第7頁），其上有被告書寫之「計步器」，並
    無吳雪梅所稱之小家電，足認吳雪梅此部分所證不實云云。
    惟查，證人陳佳妤於原審審理時固證稱：上開吳雪梅所提紙
    條上，左邊的保溫杯、毛巾、腰靠、購物袋、筆等字跡是我
    寫的，右邊的食醫促疾長企是被告陳淑娟寫的，中間的疾醫
    促長食企也是被告陳淑娟寫的等語（見原審卷㈢第23頁），
    被告則供稱：上開紙張中間計步器3個字跟星星號是我寫的
    等語（見本院前審卷㈢第24頁、本院卷第383頁），然依此僅
    能證明被告與陳佳妤討論時，曾提及上開保溫杯及計步器等
    物品。況依證人吳雪梅於原審審理時證稱：被告陳淑娟拿紙
    條給我要買小家電。紙條上沒有提到要買小家電，她（指陳
    淑娟）就是口頭講，上面註明科室的經費，好像是科長寫的
    ，就叫我去買。她跟陳佳妤討論後，找我等語（見本院前審
    卷㈢第28、29頁），且被告於101年11月13日法務部廉政署北
    部地區調查組(下稱廉政署)廉政官詢問時已供稱：6萬元的
    宣導品費用，原本打算採購計步器，但後來有同仁反映倉庫
    裡還有剩餘的計步器可以使用，因此大家就決議改採購其他
    物品當作該次活動的摸彩獎品，1萬元的文具紙張費用，我
    是授權同仁自行運用。採購的部分，是屬於比較細節的事務
    ，所以我都是授權負責小額採購的吳雪梅去接洽的，詳細情
    形要問她比較清楚。（問：桃園縣衛生局後來係改採購哪些
    物品做為摸彩獎品？）我只記得是採購一些家電用品，印象
    中大概有烤箱、咖啡機等小家電等語（見他字卷第98頁），
    足徵被告與陳佳妤討論時雖曾提及保溫杯、計步器等物品，
    然其指示吳雪梅採購時已變更為採購小家電無訛，自無從僅
    以該紙條手寫內容，即採為有利被告之認定。從而，吳雪梅
    所陳其向江惠蘭購買小家電等情係受被告之指示辦理，應屬
    實在。
  ⑤再者，稽諸卷附陳佳妤製作為辦理系爭活動之簽呈標頭係：
    「簽於綜合企劃科中華民國100年12月29日」，內容則略以
    ：「說明：二、本案於100年11月7日……，需餐車看板海報製
    作費50,000元、宣導品60,000元、紙張文具10,000元及舞蹈
    老師表演費用3,000元。」，且於簽呈下方並有同案被告陳
    佳妤核章及記載「00000000」字樣、被告陳淑娟核章及記載
    「1229/1930」字樣，此有該簽呈影本在卷可考（見他字卷
    第100頁），而依證人陳佳妤於原審審理時證稱：這個內容
    是科長指示的，因為我是承辦人，所以要由我來寫這個簽呈
    ，左下角陳佳妤蓋章的部分是我的章，下面1229是12月29日
    、1927是晚上7點27分等語（見原審卷㈡第128、132頁背面）
    。被告陳淑娟於原審審理時亦供稱：這個活動的業務承辦人
    是陳佳妤，但是由吳雪梅負責採購，而簽呈裡面有寫宣導品
    6萬元、文具紙張1萬元，這些採購的項目及範圍，是我以及
    請同仁問過健康促進科之後，依照活動需求決定的，並不是
    由吳雪梅所決定，因為健康促進科有請帶領跳瘦瘦拳的老師
    ，所以要規劃經費等語（見原審卷㈣第87、89頁），堪認前
    開簽呈係陳佳妤受被告指示而於100年12月29日製作。而吳
    雪梅既非系爭活動之承辦人，該簽呈亦非其製作，且證人陳
    佳妤於原審審理時亦證稱：我都沒有跟廠商聯繫，也不知道
    哪間廠商，我在上簽呈之前，應該沒有提供估價單，我也沒
    有要吳雪梅趕快提供估價單，在寫這份簽呈的時候沒有跟吳
    雪梅討論內容等語（見原審卷㈡第128、129頁背面、132頁背
    面至133頁），則在陳佳妤未曾與江惠蘭聯繫過，亦未與吳
    雪梅討論該活動簽呈內容之情況下，陳佳妤於100年12月29
    日所製作簽呈中所載之金額、項目，竟會與江惠蘭於100年1
    2月28日開立予吳雪梅之估價單金額相符，若非係因被告先
    指示、告知吳雪梅應開立何種金額、品項之估價單，再由吳
    雪梅轉而要求江惠蘭配合，被告再指示陳佳妤以宣導品6萬
    元、紙張文具1萬元之方式上簽，實無可能發生上情。況依
    證人江惠蘭於原審審理時亦證稱：計步器以及文具用品估價
    單上所記載之各項品名、數量、單價、小計金額、總金額都
    是依照吳雪梅的指示所記載，而非由我幫吳雪梅調配等語（
    見原審卷㈡第162頁），是江惠蘭係依吳雪梅告知內容方為估
    價單之開立，又吳雪梅僅負責採購事宜，並未承辦該項活動
    ，就該活動需用之宣導品計步器、文具用品數量、金額等內
    容，當無所知悉，更無可能憑空臆測出陳佳妤於100年12月2
    9日之簽呈會以宣導品6萬元、紙張文具1萬元之金額為經費
    分配方式，並先告知江惠蘭以此內容開立估價單，據此，益
    徵被告確有指示吳雪梅向江惠蘭要求填製不實估價單、發票
    乙情。
  ⒊同案被告陳佳妤明知實際上系爭活動之經費7萬元並未用以購
    買計步器、文具用品，卻因受被告之指示仍使用吳雪梅交付
    之不實發票辦理經費核銷：
  ①陳佳妤於101年11月13日偵訊中供稱：桃園縣政府衛生局與環
    保局在101年元旦合辦「超越100：愛與祥和邁向01元旦活動
    」中之「低碳健康活力早餐吧」、「瘦瘦拳」這二項節目活
    動當天我有參與，活動地點在青埔高鐵站前，活動當天有發
    送宣導品，共發送計步器、夾鏈公文袋、夾開封食品的夾子
    、蠟筆，大約快1,000份，上述發送宣導品的來源主要是衛
    生署舉辦的親子園遊會活動剩下來的，至於計步器的來源，
    我不清楚，但也是從倉庫搬出來的，上述活動的宣導品，是
    原來的庫存，並不是向采運公司購買，並非新購入的。至於
    為何會在101年1月9日，就該活動原定支出的70,000元申請
    核銷，是因科長指示我這樣做，我也不知道其中的緣由，在
    上簽時就已經知道當天文宣品要從倉庫搬出來，不是向廠商
    採購，把發送的文宣品利用倉庫的庫存品支應，也是陳淑娟
    下的指示，另外1萬元、6萬元的發票，都是吳雪梅給我核銷
    用的等語（見他字卷第83至86頁）。嗣於原審審理時，以證
    人身分證稱：我曾擔任桃園縣政府衛生局綜合企劃科的專案
    助理，100年底到101年初我的長官是陳淑娟，桃園縣政府在
    100年12月有舉辦一個「超越100：愛與祥和邁向101元旦」
    活動，這個衛生局有參與辦理，我在這個活動中負責衛生局
    攤位的部分，衛生局在活動現場有發放蠟筆、計步器、密封
    夾、夾鏈袋等宣導品，數量總共可能將近1千份，計步器發
    了可能50份左右，這些東西的來源全部都是從倉庫搬的。後
    續是吳雪梅給我發票做辦理核銷的事情等語（見原審卷㈡第1
    27至129、130頁背面）。觀諸證人陳佳妤上開所證可知，其
    係依被告之指示，將倉庫的庫存品用於系爭活動當天發送的
    文宣品，且嗣後系爭活動經費7萬元係由吳雪梅交付發票供
    其辦理核銷事宜等情，堪以認定。
  ②審酌陳佳妤前揭所證，其既已明知活動當日發放之宣導品、
    計步器等物品是由倉庫中取出之庫存品，且計步器亦僅發放
    50份左右，自不得事後再以購買該等物品之發票核銷，又參
    以「桃園縣政府衛生局黏貼憑證用紙」上之「驗收或證明」
    欄確有陳佳妤之職章用印、「用途說明欄」亦有記載「101
    年元旦升旗典禮活動」，有上開黏貼憑證用紙影本在卷可佐
    （見他字卷第14頁），則其持用江惠蘭所填載不實之發票，
    將之黏貼於桃園縣政府衛生局黏貼憑證用紙上，並在其上「
    預算科目」欄記載「食品管理工作－業務費－一般事務」，在
    「金額」欄記載「70000」，在「用途說明」欄記載「101年
    元旦升旗典禮活動」，並於其上「驗收或證明」欄蓋印職章
    ，以示桃園縣政府衛生局綜合企劃科向采運公司購買如附表
    一、二所示內容物品之意，辦理核銷，自具行使公務員登載
    不實公文書及不實會計憑證之犯意。是陳佳妤明知實際上系
    爭活動之經費7萬元並未用以購買計步器、文具用品，卻受
    被告之指示仍使用吳雪梅交付之不實發票辦理經費核銷，亦
    堪認定。
　㈢被告及辯護人雖辯稱：是因為經費已經核准使用，系爭活動
    也已結束，而吳雪梅才向廠商購買小家電，也有請吳雪梅製
    作變更之簽呈云云，然查：
  ⒈就上開7萬元活動經費為何改採購小家電乙節，被告先後所述
    不一，顯無可採。被告於廉政署詢問時原供稱：「…桃園縣
    政府環保局開立領據給我們6萬元的宣導品費用，原本打算
    採購計步器，但後來有同仁反映倉庫裡還有剩餘的計步器可
    以使用，因此，大家就決議改採購其他物品當作該活動的摸
    彩獎品…」、「…桃園縣政府衛生局後來係改採購一些家電用
    品，印象中大概有烤箱、咖啡機等小家電做為摸彩獎品，因
    為我本人沒去該活動現場，我是事後聽陳佳妤向我報告，主
    辦單位沒有安排摸獎的時段，所以獎品沒有送出去…」、「…
    綜合企劃科辦理尾牙時，有同仁提議可以把倉庫裡的家電拿
    出來當作尾牙獎品…」等語（見他字卷第98頁），次於101年
    11月13日偵訊時則供稱：「…當時有幾個承辦人陳麗萍、陳
    秋萍，討論到計步器已經有庫存，是否要買其他東西，所以
    是經過大家的決議，改成購買摸彩獎品…後來6萬元的宣導品
    拿去買小家電，…6萬元的部分我當時是計畫要做經費變更，
    這經費變更應該是在100年12月29、30日左右討論的」等語
    （見他字卷第106頁），於101年11月13日原審訊問時則又改
    稱：「…後來有把經費用於購買小家電，因為小家電也算是
    宣導品…當時我有與幾個承辦人陳麗萍、陳秋萍討論，那時
    候是討論出來說可以買其他用品，後來吳雪梅買了小家電，
    她有告訴我們說如果換成小家電行不行…」等語（見原審法
    院聲羈卷第7頁背面、8頁），於102年9月3日原審準備程序
    時復再供稱：「後來我們決定要買計步器（後改稱：最後我
    們決定改買小家電）。本來我們要買計步器，因為陳佳妤說
    她那時候很忙，我就請剛調回來的吳雪梅協助採購的事情，
    我告訴吳雪梅要買計步器，吳雪梅過了一段時間說廠商說沒
    有計步器，我跟吳雪梅說不行還是要買，因為當初大家決議
    的就是計步器，吳雪梅說可不可以買小家電，我們就請她跟
    陳佳妤說上個簽呈做經費變更就可以…」、「…在我指示吳雪
    梅採購計步器，吳雪梅表示廠商沒有計步器只有小家電後，
    衛生局綜合企劃科將原來採購計步器改為採購小家電的過程
    ，沒有經過任何討論，我們沒有將該次所採購的小家電作為
    摸彩獎品使用…」等語（見原審卷㈠第82、83頁），嗣於105
    年3月30日原審審理時復稱：「…中間12月20日那個活動有公
    布了流程，流程裡面最後一個程序要辦摸彩，我們一般在以
    前的慣例就是相關局處也會提供摸彩品，所以也請吳雪梅順
    便詢摸彩品的價格，但我沒有指定吳雪梅去詢怎麼樣的摸彩
    品，就摸彩品的品項是授權給吳雪梅自行去詢價，我記得之
    後中壢市公所說他們的摸彩品有募到，所以我們就取消摸彩
    品的事項，就決定還是買計步器…1月3日之後再過幾天吳雪
    梅就提出建議說經費已經有奉核，可以買一些小家電，以後
    辦活動可以用，我就同意吳雪梅的建議…」等語（見原審卷㈣
    第88、91頁），是被告就本案桃園縣政府衛生局綜合企劃科
    採購小家電或計步器之原因，究竟係因為同仁反映已有庫存
    品而毋須再買計步器而改買小家電，抑或是因為吳雪梅告知
    廠商沒有計步器可出售故改買小家電，甚或是原先欲買小家
    電作為摸彩獎品使用，然因取消摸彩故買計步器；另系爭活
    動經費變更究竟是在100年12月29、30日左右討論，抑或是1
    01年1月3日之後再過幾天，始由吳雪梅提出建議等節，前後
    所言一再反覆、游移，多有矛盾扞格之處，是否屬實，已非
    無疑。
  ⒉又陳佳妤於原審審理時證稱：我是系爭活動之承辦人，所以
    我有製作系爭簽呈，該系爭簽呈的內容是依科長指示，並沒
    有經過討論，而且在我製作完系爭簽呈之後，我們沒有針對
    說要採購什麼物品再次開會討論，科長就請吳雪梅處理，我
    就沒有再問，開會同仁也不曾表示倉庫內已有計步器而決議
    改買其他物品等語（見原審卷㈡第128頁背面、129頁）；另
    吳雪梅於原審審理時亦具結證稱：在陳淑娟指示我購買家電
    之前，不曾先指示我要購買計步器，陳淑娟也沒有要求我上
    簽呈將採購項目變更為家電，我是臨時人員，我沒有上過簽
    呈，我的業務裡面沒有包括這些等語（見原審卷㈡第39頁）
    ，是被告辯稱有請吳雪梅告知陳佳妤上簽變更經費云云，實
    屬事後卸責之詞，不足採信。
　㈣被告及辯護人另辯稱：被告因未將電腦公文批核系統之採購
    內容明細點開查看即批閱，故被告並不知有實際採購項目與
    核銷單據不合之情形云云。惟查：依桃園縣政府衛生局103
    年2月7日桃衛政字第1030012259號函略以：「本局電子表單
    系統於所有承辦人及單位主管勾選時，於其電腦螢幕上所顯
    示畫面，須待人員點選該筆表單後，方帶出採購明細。除秘
    書室承辦人員及經費單位預算登記員外，申請人及單位主管
    可不預覽採購內容就可成批處理（同意或不同意）」（見原
    審卷㈠第121至129頁），是依上開函文內容，被告固有可能
    未將電子表單系統內之表單勾選、開啟採購明細瀏覽，即予
    以成批處理，然被告是否未點選查看實際採購內容即於電腦
    公文批核系統批可，尚無從憑此逕予認定。況被告本即指示
    吳雪梅採買小家電，並經吳雪梅與其確認，業經本院認定說
    明如前，被告豈會有不知悉實際採購項目與核銷單據不符之
    情，是被告及辯護人前揭辯詞難認有據。
　㈤被告及辯護人再辯以：被告未於陳佳妤製作用以核銷系爭活
    動經費之「桃園縣政府衛生局黏貼憑證用紙」核章，被告並
    無本件犯行云云。查被告固未在本案採購驗收證明文件上用
    印，此有桃園市政府衛生局107年3月9日桃衛企字第1070018
    210號函及附件可憑（見本院前審卷㈡第276、284頁），然查
    桃園縣政府於100年12月規劃舉辦系爭活動，由綜合企劃科
    承辦人陳佳妤上簽，並由被告審核後，桃園縣政府衛生局因
    而編列用以購買宣導品及文具等用品之經費7萬元，被告已
    於上開陳佳妤製作之簽呈上用印，已如上述。依上開簽呈說
    明欄：三、記載「本活動需分攤約123,000元整，擬由101年
    度食品管理工作（中央補助款）─食品管理工作─業務費─一
    般事務費項下支應」（見他字卷第20頁），足認系爭活動係
    由桃園縣衛生局綜合企劃科舉辦，但經費則由衛生局食品管
    理科支應無訛。系爭活動既係由被告綜理之綜合企劃科舉辦
    ，自屬被告之職務無誤，雖被告未於陳佳妤製作用以核銷系
    爭活動經費之「桃園縣政府衛生局黏貼憑證用紙」核章，此
    僅係桃園縣衛生局跨科室經費作業核銷之方式，此由證人即
    桃園縣衛生局食品藥物管理科科長連恆榮於原審證稱：程序
    上是主辦科拿相關單據向相關的科室辦理核銷，核銷之後，
    廠商會拿單據向會計部門請款。如果是我們科的經費，就會
    由我簽核等語（見原審卷㈣第58頁背面、59頁）。又證人即
    同案被告陳佳妤於本院前審審理時亦證稱：經費核銷出問題
    時，不會請示經費來源的科長連恆榮，我要問陳淑娟，因為
    連恆榮不是我的主管等語（見本院前審卷㈢第19、20頁），
    亦足以證明，是辯護人執此認系爭活動之採購與被告無關，
    尚無足採。
  ㈥被告之辯護人尚執依地方政府預算本件僅屬行政作業疏失，
    若被告自始即有以不實品項發票報銷小家電之意，何須找共
    事時間最短之吳雪梅執行云云。惟查：本件被告所匡列使用
    之7萬元是辦理系爭活動之經費，自非得以恣意變更用途，
    況依被告指示陳佳妤辦理核銷該筆7萬元經費之項目亦為計
    步器、文具等品項，顯然與辯護人提出「縣（市）預算歲出
    第一級至第三級用途別科目分類定義及計列標準表」（見原
    審卷㈣第107、108頁）所示一般業務費可做為辦理員工自強
    活動、康樂、慶生活動、對團體慰勞獎勵用途，迥然不侔，
    辯護人所辯之詞，自非有理。又吳雪梅在綜合企劃科之職務
    為小額採購、圖書管理、倉庫管理及其他協助事項，為被告
    所自承（見原審卷㈣第88頁背面），則被告指示吳雪梅與廠
    商即江惠蘭接洽採購事宜，難認有何違情之處，辯護人上開
    所辯，亦無理由。
　㈦被告確有指示吳雪梅將12件小家電送至豐瑤餐廳做為綜合企
    劃科尾牙之摸彩使用，並由當日與會連同被告共計12人各抽
    取分得1項小家電用品（如附表四編號11至22所示）：
　⒈證人陳秋萍於原審審理時證稱：100年10月的時候，我在桃園
    縣政府衛生局綜合企劃科擔任技正，我有參加桃園縣政府衛
    生局綜合企劃科101年1月16日在桃園市○○街00號豐瑤餐廳所
    舉行的100年度的尾牙，當天科室的同仁都有參加，陳淑娟
    也有到，科長有提供獎品，去聚餐之前就已經知道有獎品，
    這是科長講的還是吳雪梅講的我不確定，那時候我是技正，
    我就想說我出餐費，在餐會的時候，我有跟同仁說因為科長
    準備了不錯的獎品，所以我出餐費，我是在餐桌上大家用餐
    的時候講的，當時陳淑娟有在場，印象中她沒有特別的反應
    ，也沒有跟大家解釋說這個獎品不是她出錢提供的等語（見
    原審卷㈡第165、166頁）；證人呂學倫於原審審理時亦證稱
    ：之前在綜合企劃科擔任臨時人員時，我有參加桃園縣衛生
    局綜合企劃科在廈門街豐瑤餐廳所舉辦的100年度尾牙，當
    天開始用餐時，科長已經到了，該次尾牙有提供獎品供同仁
    抽獎，當時認知獎品是科長提供的，因為在吃飯前，陳秋萍
    技正好像有說獎品是科長提供的，科長有在現場，因為陳秋
    萍技正講話很大聲，所以科長應該有聽到技正這麼說，但科
    長好像沒有什麼表示等語（見原審卷㈡第169頁背面至171頁
    ），審酌證人陳秋萍、呂學倫於原審審理中均經具結擔保其
    證述之真實性，自應無甘冒刑責之風險而為偽證之虞，且互
    核其等2人之證述，大致相符，堪認證人陳秋萍於尾牙斯時
    確有對在場之人表示摸彩之小家電獎品為被告提供，而被告
    對此亦無反對、異議之表示等節，自屬信實。
  ⒉證人江惠蘭於原審審理時證稱：第1次送貨是在101年1月初的
    時候，正確的時間忘記了，第1批貨送的是12件小家電，送
    到廈門街的餐廳，這是吳雪梅指示我送到那邊的，她打電話
    給我，跟我說什麼樣的產品要送幾件，當時我有送貨過去，
    我剛到的時候沒有人，後來吳雪梅有到，她跟我接洽，連同
    餐廳這次總共有3次送貨，第2次好像是送到衛生局的大廳，
    但是沒有放到衛生局4樓的倉庫，第3次是送到衛生局4樓後
    段頂樓倉庫，順便將第2次送來的貨物一起搬到衛生局4樓倉
    庫，第2次跟第3次也是吳雪梅跟我點收，第2次跟第3次應該
    是只隔了2、3天等語（見原審卷㈡第156頁），另依證人吳雪
    梅於原審審理時證稱：採購的小家電，送來的時候是我自己
    點收，因為分3次送來，第1次是101年1月16日，那次是因為
    當天綜合企劃科要辦尾牙，科長說要拿買的家電來提供當作
    尾牙的禮品，因為家電很多，不知道要拿哪些，當時購買家
    電後我有製作型錄，我把那個型錄拿給科長，請示科長說尾
    牙有12個人要參加，不知道要選哪些，我就把我做的那個型
    錄拿給科長挑，科長就用鉛筆從型錄挑了12件小家電，然後
    我就打電話給廠商，因為當時家電都還沒有送，都在廠商那
    邊，我就打電話給廠商，請廠商送科長勾選的那些小家電，
    請她送到我們要聚餐的豐瑤餐廳，另外在17日那天又送了30
    件左右，是送到衛生局1樓服務台那邊，是我點收的，因為
    那時候科長口頭說局長說要去參加別科室的尾牙要一些禮品
    ，反正就是科長指示，所以我才請廠商再送這一批，但後來
    科長又說不要了，因為那時候快下班了怕不見，所以就先堆
    在1樓的儲藏室，第3批是18日送的，當天是衛生局整個局的
    尾牙，是在竹園餐廳，我後來有打電話請廠商把剩餘的家電
    送過去，當時有聯絡了幾次，一下說要，一下又說不要，那
    都是科長指示，最後決定不要了，就全部送到4樓的倉庫，
    我記得當時還請廠商把17日放在1樓儲藏室的家電搬到4樓的
    倉庫去，廠商這幾次送家電過來的時候，江惠蘭3次都有來
    ，我3次都有跟江惠蘭碰到面等語（見原審卷㈡第39頁背面至
    40頁）。徵諸證人江惠蘭、吳雪梅前揭對於送貨時間、地點
    之證述，大致相符，堪信該次採購之系爭小家電於101年1月
    16日時確有先送12件物品至桃園縣政府衛生局綜合企劃科舉
    辦尾牙之豐瑤餐廳，嗣後再另分為2次將其餘之系爭小家電
    全數交貨完畢。
  ⒊綜上，江惠蘭係受吳雪梅指示而將12件小家電送至豐瑤餐廳
    ，而該12件小家電亦係做為當日綜合企劃科尾牙之摸彩獎品
    使用，衡情被告吳雪梅僅是約聘僱人員，係受被告指示始為
    辦理採購系爭小家電事宜，實無可能自做主張逕予決定將採
    購之小家電挪作科室尾牙之摸彩獎品使用。又被告於廉政署
    詢問時供稱：我有參加桃園縣衛生局綜合企劃科100年度於
    桃園市○○街00號豐瑤餐廳舉辦之尾牙宴。前揭尾牙有舉辦摸
    彩，摸彩獎品有電烤箱、咖啡機等小型家電。（問：前揭尾
    牙宴摸彩品是由何人提供？購置經費來源為何？）吳雪梅問
    我說倉庫裡的物品是否可以拿來當尾牙摸彩品，我回答她可
    以等語（見偵字第2779號卷第66頁），堪信吳雪梅所證稱該
    12件小家電是受被告指示方送至尾牙會場，應屬可採。
　　被告辯稱：小家電用品是吳雪梅自己叫廠商直接送到餐會會
    場，其事先不知情云云，顯非事實，無從採信。
  ㈧綜上所述，被告前開所辯，僅屬事後飾卸推諉之詞，殊無可
    採。本件事證已臻明確，被告犯行堪以認定，應依法論科。
二、論罪：
  ㈠按刑法之共同正犯，係採客觀主義，以共同實施構成犯罪事
    實之行為為成立要件，雖共犯相互間祇須分擔一部分行為，
    苟有犯意之聯絡，仍應就全部犯罪事實共同負責。又現行刑
    法關於正犯、從犯之區別，係以其主觀之犯意及客觀之犯行
    為標準，凡以自己犯罪之意思而參與犯罪，無論其所參與者
    是否犯罪構成要件之行為，皆為正犯（最高法院25年上字第
    2253號、22年上字第1713號判例意旨參照）。次按共同正犯
    之成立，有以共同犯意而共同實行犯罪構成要件之行為者，
    有以自己犯罪之意思，參與犯罪構成要件以外之行為者，有
    雖以幫助他人犯罪之意思而參與犯罪構成要件之行為者，有
    以自己犯罪之意思，事前同謀，而推由其中一部分人實行犯
    罪之行為者，均屬之；且共同正犯，係共同實行犯罪行為之
    人，在共同意思範圍內，各自分擔犯罪行為之一部，相互利
    用他人之行為，以達其犯罪之目的，其成立不以全體均參與
    實行犯罪構成要件之行為為要件。共同正犯之意思聯絡，不
    以數人間直接發生者為限，間接之聯絡者，亦包括在內，復
    不限於事前有所謀議，僅於行為當時有共同犯意之聯絡，於
    行為當時，基於相互之認識，不論明示通謀或相互間默示合
    致，以共同犯罪之意思參與，均屬之；而行為分擔，亦不以
    每一階段皆有參與為必要，倘具有相互利用其行為之合同意
    思所為，仍應負共同正犯之責。蓋共同正犯，於合同意思範
    圍內，組成一共犯團體，團體中任何一人之行為，均為共犯
    團體之行為，他共犯均須負共同責任，初無分別何一行為係
    何一共犯所實施之必要。另刑法第31條第1項規定：因身分
    或其他特定關係成立之罪，其共同實行、教唆或幫助者，雖
    無特定關係，仍以正犯或共犯論。而因商業會計法第71條第
    1款明知不實事項而填製會計憑證罪、公務員登載不實公文
    書罪，均係因身分而成立之罪，其共同實施或教唆幫助者，
    雖無此項身分，依刑法第31條第1項規定，仍以共犯論。
　㈡再按統一發票乃證明事項之經過而為造具記帳憑證所根據之
    原始憑證，商業負責人如明知為不實之事項，而開立不實之
    統一發票，係犯商業會計法第71條第1款之填製不實會計憑
    證罪，該罪為刑法第215條業務上登載不實文書罪之特別規
    定，依特別法優於普通法之原則，自應優先適用，無論以刑
    法第215條業務上登載不實文書罪之餘地（最高法院94年度
    台非字第98號判決可資參照），是就登載不實之統一發票部
    分，不再論以刑法第216條、第215條行使業務上登載不實文
    書罪。
　㈢被告於本件行為時，擔任桃園縣衛生局綜合企劃科科長，綜
    理該科之業務，為依法令服務於國家、地方自治團體所屬機
    關而具有法定職務權限者，屬刑法第10條第2項第1款前段所
    稱之公務員。其利用綜合企劃科辦理系爭活動得以使用活動
    經費7萬元之機會，指示吳雪梅向廠商即江惠蘭購買系爭小
    家電，並要求索取不實名目之發票，而江惠蘭確實填製名目
    不實如附表一、二所示品項之發票交予吳雪梅，又被告指示
    吳雪梅將該名目不實之發票交予陳佳妤辦理核銷，陳佳妤亦
    依被告指示，以該不實名目之發票黏貼於系爭活動之「桃園
    縣政府衛生局黏貼憑證用紙」，並據此登載不實內容之公文
    書，持之逐級層轉向桃園縣政府會計人員行使，而以系爭活
    動經費7萬元核銷購買系爭小家電之用，核其所為，係犯刑
    法第216條、第213條之行使公務員登載不實公文書罪及商業
    會計法第71條第1款之填製不實會計憑證罪。被告推由知情
    之同案被告陳佳妤將不實事項登載於職務上所掌公文書（即
    桃園縣政府衛生局黏貼憑證用紙）後，再持以行使，其不實
    登載之低度行為，為行使之高度行為所吸收，不另論罪。
　㈣被告與同案被告吳雪梅、陳佳妤間就所犯行使公務員登載不
    實公文書罪之間，及與同案被告吳雪梅、陳佳妤、江惠蘭就
    所犯填製不實會計憑證罪之間，分別具有犯意聯絡及行為分
    擔，均為共同正犯。被告雖非商業負責人，然其既經由吳雪
    梅與具商業負責人身分之江惠蘭，就填製不實會計憑證之罪
    有犯意之聯絡、行為之分擔，依刑法第31條第1項之規定，
    仍成立填製不實會計憑證罪之共同正犯。又被告雖從未與江
    惠蘭接觸，然共同正犯之意思聯絡，不以數人間直接發生者
    為限，間接之聯絡者，亦包括在內，已如上述，被告既指示
    吳雪梅向江惠蘭索取不實之發票，其與江惠蘭間，就填製不
    實會計憑證之罪，自有犯意之聯絡、行為之分擔甚明。又被
    告係以一行為同時觸犯前開行使公務員登載不實文書及填製
    不實會計憑證2罪，爰依想像競合犯之例，從一重論以行使
    公務員登載不實文書一罪。
　㈤至起訴書雖未記載被告所犯商業會計法第71條第1款之填載不
    實會計憑證罪、刑法第216、213條之行使公務員登載不實公
    文書罪名之法條，然被告所為既經載明於起訴書之犯罪事實
    欄，自屬起訴範圍內之事實，應由本院併予審理，附此敘明
    。　
叁、不另為無罪諭知部分：
一、公訴意旨略以：緣桃園縣政府於100年12月規劃舉辦「超越1
    00：愛與祥和邁向101元旦」活動，分派由衛生局負責籌備
    「低碳健康活力早餐吧」、「瘦瘦拳」等節目，衛生局因而
    編列用以購買宣導品及文具等用品之經費7萬元（分送民眾
    之宣導品費用6萬元、文具費用1萬元），詎被告未依法使用
    該筆經費，反意圖為自己不法所有，與同案被告吳雪梅、陳
    佳妤（其2人被訴利用職務上機會詐取財物部分，均經法院
    判決不另為無罪諭知確定在案）於利用職務上機會詐取公財
    物之犯意聯絡，先指示吳雪梅向平日有採購禮品之合作廠商
    即采運公司之負責人江惠蘭（被訴幫助利用職務上機會詐取
    財物部分，經法院判決不另為無罪諭知確定在案）洽購「不
    銹鋼泡茶機」等88件小家電用品，並由江惠蘭基於填製不實
    會計憑證與幫助詐取公有財物之犯意，代表采運公司開立記
    載交易品項為「計步器429台」（金額為6萬元）、「孔夾等
    6項文具用品」（金額為1萬元）而登載不實之發票各1紙，
    交付予吳雪梅，再由吳雪梅轉交予陳佳妤，陳佳妤明知上開
    2張發票之銷售品項登載不實，竟仍於101年1月9日持上述登
    載不實之發票2紙向桃園縣政府衛生局會計室人員行使，據
    以請領、核銷上述活動經費7萬元而施用詐術詐取公有財物
    ，致桃園縣政府衛生局會計人員陷於錯誤，誤認上述經費確
    係用於購買「超越100：愛與祥和邁向101元旦」活動中籌備
    活動之文具用品與分送民眾之計步器等宣導品而如數撥款、
    核銷。被告於得手後，即指示吳雪梅通知江蕙蘭於101年1月
    16日晚間將上述小家電中之12件送往桃園縣○○市○○街00號之
    「豐瑤餐廳」，並於當晚桃園縣政府衛生局綜合企劃科舉行
    年終尾牙餐會中，將該12件小家電作為陳淑娟個人購買提供
    予與會但不知情之桃園縣政府衛生局綜合企劃科員工陳秋萍
    等9人之摸彩獎品（另3件則由陳淑娟、陳佳妤、吳雪梅帶回
    ），餘77件（其中1件為江惠蘭額外贈送之「聲寶電磁爐」1
    台）小家電則分別於101年1月17日、18日由江惠蘭送往桃園
    縣政府衛生局後堆置在倉庫內。因認被告亦涉犯貪污治罪條
    例第5條第1項第2款之利用職務上機會詐取財物罪嫌。
二、按犯罪事實應依證據認定之，無證據不得認定犯罪事實；不
    能證明被告犯罪者，應諭知無罪之判決，刑事訴訟法第154
    條第2項、第301條第1項分別定有明文。又事實之認定，應
    憑證據，如未能發現相當證據，或證據不足以證明，自不能
    以推測或擬制之方法，為裁判基礎；且認定不利於被告之事
    實須依積極證據，苟積極證據不足為不利於被告事實之認定
    時，即應為有利於被告之認定；另認定犯罪事實所憑之證據
    ，雖不以直接證據為限，間接證據亦包括在內，然而無論係
    直接證據或間接證據，其為訴訟上之證明，須於通常一般之
    人均不致有所懷疑，而得確信其為真實之程度者，始得據為
    有罪之認定，倘其證明尚未達到此一程度，而有合理性之懷
    疑存在，無從使事實審法院得有罪之確信時，即應由法院為
    諭知被告無罪之判決（最高法院40年度台上字第86號、30年
    度台上字第816號、76年度台上字第4986號判例意旨可資參
    照）。再者，貪污治罪條例第5條第1項第2款之公務員利用
    職務上機會詐取財物罪，係刑法詐欺取財罪之特別規定，其
    構成要件除行為人客觀上利用職務上機會，以詐術使人將本
    人或第三人財物交付外，主觀上並應具有為自己或第三人不
    法所有之意圖，為其構成要件。
三、經查：
　㈠證人即同案被告吳雪梅於廉政署詢問時陳稱：100年12月初時
    ，被告與陳佳妤討論事情後，被告叫我過去，指示我採買一
    些小型家電物品說是要在年底尾牙時使用，說有一筆約7萬
    元的經費可以使用，叫我買一些價格低一些，數量多一些的
    小型家電物品當尾牙的禮物等語（見他字卷第60頁背面）；
    於偵查中陳稱：科長（即被告）要我買一批小家電，金額大
    約7萬元，說是尾牙要用的，要價錢便宜點，數量多一點等
    語（見他字卷第90頁）；於原審及本院前審審理時亦供證稱
    ：當時的科長陳淑娟指示我採購一批衛生局尾牙摸彩禮品；
    確實日期不知道，被告先跟陳佳妤說，後來叫我過去跟我說
    因為衛生局要辦尾牙，請我跟廠商買一些家電，數量多一點
    ，金額少一點的小家電（見原審卷㈠第60頁、原審卷㈡第36頁
    背面、本院前審卷㈢第29頁），證人吳雪梅就本件被告指示
    之採購原因，乃係衛生局辦理尾牙乙節，供述情節始終如一
    。參以被告於廉政署詢問時亦供稱：這次採購的家電用品，
    原本打算在桃園縣衛生局暨所屬衛生所101年年初尾牙時，
    提供給局裡當作摸彩獎品使用等語（見他字卷第98頁背面）
    ，堪認證人吳雪梅上開證述應非無據，堪以採信。
　㈡其次，就本件採購物品之送貨、點收情形，證人吳雪梅於本
    院前審審理時證稱：本案採購物品分3次送來，東西來了我
    就點正不正確，第一次送12樣，我就點是不是12樣都送來，
    本件小家電89件不是全部都放庫房，12樣是先去餐廳，3次
    送來以後，廠商有給我明細等語（見本院前審卷㈢第26頁）
    ；於原審審理時證述：「（問：另外兩次是什麼時候送來的
    ？）另外在（101年1月）17日那天又送了30件左右，是送到
    衛生局1樓服務台那邊，是我點收的，因為那時候科長口頭
    說局長說要去參加別科室的尾牙要一些禮品，反正就是科長
    指示，所以我才請廠商再送這一批，但後來又說不要了，就
    先堆在一樓的儲藏室，因為那時候快下班了怕不見，所以就
    先堆在1樓的儲藏室」、「（問：第3批是什麼時候送的？）
    是（101年1月）18日，當天是衛生局整個局的尾牙，是在竹
    園餐廳，我後來有打電話請廠商把剩餘的家電送過去，當時
    有聯絡了幾次，一下說要，一下又說不要，那都是科長指示
    ，最後決定不要了，就全部送到4樓的倉庫，我記得當時我
    還請廠商把（101年1月）17日放在儲藏室的家電搬到4樓的
    倉庫去」等語（見原審卷㈡第40頁）。經核與證人江惠蘭於
    原審審理時證稱：「（問：你這些小家電，還有印象共分了
    幾次送貨？）連同餐廳這次總共有3次」、「（問：另外兩
    次是送到哪裡去？）第2次好像是送到衛生局的大廳，但是
    沒有放到衛生局4樓的倉庫，第3次是送到衛生局4樓後段頂
    樓倉庫，順便將第2次送來的貨物一起搬到衛生局4樓倉庫」
    等語（見原審卷㈡第156頁背面），情節相符，足認為真實可
    信。
　㈢再就前開小家電如何管理，證人吳雪梅於偵訊及原審審理時
    時復陳稱：「（問：衛生局綜合企劃科的倉庫，對於採購而
    來、用於公務的財物，如何管理？有無編列財產清冊？）以
    前有造冊，後來因為管理上困難，就沒有繼續造冊，但我自
    己經手的東西，我都會造冊」、「（問：今日扣案的小家電
    77件，有無列入管理清冊中？）我另外有做一份明細」、「
    （問：就你的認知，在綜合企劃科倉庫裡面的物品，是屬於
    科裡面的物品還是當作私人的倉庫置放物品？）科裡面的物
    品」等語（見他字卷第92頁、原審卷㈡第46頁背面）；於本
    院前審審理時則證稱：一開始買的時候，我有做目錄，是送
    來以前做目錄，目錄有秀圖案，寫多少錢，我的造冊就是有
    目錄，（提示他字卷第10頁目錄）我採購的就是這些，做了
    這個目錄，去了餐廳的12件，剩多少就有紀錄在上面等語（
    見本院前審卷㈢第26頁），並有吳雪梅所製作「小型家電清
    冊」等相關資料扣案可資佐證（見他字卷第64至72頁，即扣
    押物編號A-11）。又觀之吳雪梅因本件採購案所製作之清冊
    內容（共8頁），第1頁之目錄，其上內容包含「品名」、「
    金額/數量」、「物品（照片圖示）」，其就數量部分，係
    將採購之各單項數量記載於上，如有取用，則以「減去」之
    方式註明「總數量」、「取用數量」及「剩餘數量」；第2
    頁則為吳雪梅通知江惠蘭於101年1月16日送至豐瑤餐廳之12
    件取貨通知，其上包含「品名」、「金額/數量」、「物品
    （照片圖示）」（取貨通知上誤繕為「風瑤川菜館」）；第
    3、4頁為江惠蘭所提供文具用品、計步器為品名之估價單，
    第5、6頁為江惠蘭先後二次提供電器用品之估價單；第7、8
    頁為江惠蘭以電子郵件傳送3次之交貨明細。
　㈣依上可知，被告係以衛生局辦理尾牙之需求，指示吳雪梅於7
    萬元之預算額度內採購上開小家電用品，並指示吳雪梅向廠
    商江惠蘭索取「計步器」、「文具」為品名之估價單、發票
    以為核銷；而吳雪梅接受被告指示辦理系爭採購案，將採購
    經過之所有估價單全數留存，並以實際購買之小家電用品之
    品名、數量編製目錄明細（如附表三所示，即他字卷第65頁
    ），第一次通知取貨時，亦製作取貨通知，復將取用之數量
    載明，再予扣除（見他字卷第65、66頁）；另第二次、第三
    次送貨，本欲聯繫送至辦理尾牙之餐廳會場，嗣後取消改放
    置於綜合企劃科之倉庫內，由吳雪梅保管、管理。雖被告係
    指示吳雪梅要求廠商以不實名目開立估價單、發票以核銷經
    費，其所為確有違法可議，惟依前述吳雪梅將採購所得之小
    家電如數編製目錄明細、剩餘貨品置於綜合企劃科倉庫內由
    其保管，被告復未指示吳雪梅隱匿或銷毀採購小家電用品等
    資料，甚或將購得之小家電用品移置個人持有等情節以觀，
    被告主觀上應係以上開預算經費採購小家電用品做為衛生局
    或綜合企劃科之庫存物品，再將該些物品做為衛生局或綜合
    企劃科辦理尾牙之獎品使用，尚難遽認被告於指示吳雪梅辦
    理採購之初，即係基於為自己不法所有或為第三人不法所有
    之意圖而為之。
　　另被告雖指示吳雪梅將其中12件小家電用品送至上開豐瑤餐
    廳做為綜合企劃科尾牙之摸彩使用，並由當日與會連同被告
    共計12人各抽取分得1項小家電用品，已如前述，然徵諸一
    般行政機關之採購方式及物品使用情形，因各別採購名義、
    使用目的及實際使用情形未盡一致，所採購之物品未必於當
    次採購因應之活動全數使用完畢，機關內常有不同品項、未
    使用完畢之庫存物品。又各項庫存物品並非盡屬特定人方可
    申請使用，倘非限定特定人方可申請領用之庫存物品者，則
    屬授權科室主管可自行運用，此乃一般常見之行政慣例。就
    個別實際運用情形妥當與否，容或有討論餘地，然與是否符
    合刑事犯罪之構成要件，究屬二事。而機關辦理尾牙活動，
    由機關提供庫存物品做為摸彩獎品，實屬常見，尚不得以此
    概論機關主管即有為自己或為第三人不法所有之意圖。本件
    被告身為綜合企劃科之科長，對於綜合企劃科所保管持有之
    物品之使用，具有相當之裁量權，參諸被告在採購之初即要
    求吳雪梅購買「價錢低一點」之小家電用品，衡情其用意乃
    係提供價值不高之實用禮品，做為慰勞科室同仁工作辛勞之
    嘉勉，尚難僅以被告指示吳雪梅將其中12件小家電用品送至
    上開豐瑤餐廳做為綜合企劃科尾牙之摸彩使用，並由當日與
    會連同被告共計12人各抽取分得1項小家電用品，即遽認被
    告具有為自己或第三人不法所有之意圖。
　㈤綜上，公訴人所舉之證據，尚不足以證明被告主觀上具有為
    自己或第三人不法所有之意圖，自難認被告所為合於貪污治
    罪條例第5條第1項第2款之公務員利用職務上機會詐取財物
    罪之構成要件。此外，本院復查無其他積極證據足資證明被
    告確有公訴人所指此部分犯行，原應為被告無罪之諭知，惟
    因公訴意旨認被告此部分如成立犯罪，與前揭經本院論罪科
    刑之行使公務員登載不實公文書罪間，為想像競合犯之裁判
    上一罪關係，爰不另為無罪之諭知。
四、撤銷改判之理由及科刑：
    原審以被告犯行事證明確，因予論科，固非無見。惟查：本
    件依據公訴人所舉之證據，尚不足以證明被告主觀上具有為
    自己或第三人不法所有之意圖，難認被告所為合於貪污治罪
    條例第5條第1項第2款之公務員利用職務上機會詐取財物罪
    之構成要件，又因公訴意旨認被告此部分如成立犯罪，與前
    揭經本院論罪科刑之行使公務員登載不實公文書罪間，為想
    像競合犯之裁判上一罪關係，應就此部分不另為無罪之諭知
    ，已如前述，原審認被告所為應從一重之犯貪污治罪條例第
    5條第1項第2款之利用職務機會詐取財物罪論處，即有未洽
    。被告上訴仍執前詞，否認犯罪，雖無理由，然原判決就被
    告部分既有上揭可議之處，即屬無可維持，應由本院將原判
    決此部分撤銷改判。
五、沒收部分
　㈠按「犯罪所得，屬於犯罪行為人者，沒收之。但有特別規定
    者，依其規定。」、「犯罪行為人以外之自然人、法人或非
    法人團體，因下列情形之一取得犯罪所得者，亦同：一、明
    知他人違法行為而取得。二、因他人違法行為而無償或以顯
    不相當之對價取得。三、犯罪行為人為他人實行違法行為，
    他人因而取得。」、「前二項之沒收，於全部或一部不能沒
    收或不宜執行沒收時，追徵其價額。」、「第一項及第二項
    之犯罪所得，包括違法行為所得、其變得之物或財產上利益
    及其孳息。」刑法第38條之1第1至4項定有明文。　　
　㈡本件被告雖與同案被告吳雪梅、陳佳妤、江惠蘭等人，利用
    不實憑證，再填製登載不實之黏貼憑證用紙層轉行使，因而
    使桃園縣政府衛生局核准經費申請，由會計人員撥付7萬元
    予采運公司，另由采運公司交付如附表三所示之小家電。然
    該7萬元係采運公司交付如附表三所示小家電之對價，而被
    告主觀上亦認為附表三所示之小家電為桃園縣政府衛生局綜
    合企劃科購得之物品，屬於桃園縣政府衛生局之財產，被告
    對於該筆7萬元款項，或是如附表三所示之小家電，均無為
    自己或第三人不法所有之意圖，已如前述，自難認係被告本
    件犯行之犯罪所得，尚無從對被告諭知犯罪所得之沒收。
　㈢被告雖指示吳雪梅將其中12件小家電用品送至豐瑤餐廳做為
    綜合企劃科尾牙之摸彩使用，嗣由當日與會連同被告共計12
    人各分得1項小家電用品（詳如附表四編號11至22所示），
    惟此部分核屬被告基於單位主管即綜合企劃科科長之職權裁
    量之結果，尚難認係被告或第三人取得之犯罪所得，尤其是
    系爭小家電悉經領用獲贈人繳回，或因在庫被扣押（見偵字
    第2799號卷第8至55、135至147頁），自無於本案諭知沒收
    之必要；至於被告此部分之職權裁量妥適與否及系爭小家電
    之所有歸屬，其所屬機關即桃園縣政府衛生局自得另行依法
    主張，爰予敘明。
六、宣告緩刑之說明
  ㈠行為經法院評價為不法之犯罪行為，且為刑罰科處之宣告後
    ，究應否加以執行，乃刑罰如何實現之問題。依現代刑法之
    觀念，在刑罰制裁之實現上，宜採取多元而有彈性之因應方
    式，除經斟酌再三，認確無教化之可能，應予隔離之外，對
    於有教化、改善可能者，其刑罰執行與否，則應視刑罰對於
    行為人之作用而定。倘認有以監禁或治療謀求改善之必要，
    固須依其應受威嚇與矯治之程度，而分別施以不同之改善措
    施（入監服刑或在矯治機關接受治療）；反之，如認行為人
    對於社會規範之認知並無重大偏離，行為控制能力亦無異常
    ，僅因偶發、初犯或過失犯罪，刑罰對其效用不大，祇須為
    刑罰宣示之警示作用，即為已足，此時即非不得緩其刑之執
    行，並藉違反緩刑規定將入監執行之心理強制作用，謀求行
    為人自發性之改善更新。而行為人是否有改善之可能性或執
    行之必要性，固係由法院為綜合之審酌考量，並就審酌考量
    所得而為預測性之判斷，但當有客觀情狀顯示預測有誤時，
    亦非全無補救之道，法院仍得在一定之條件下，撤銷緩刑（
    刑法第75條、第75條之1），使行為人執行其應執行之刑，
    以符正義。由是觀之，法院是否宣告緩刑，有其自由裁量之
    職權，祇須行為人符合刑法第74條第1項所定之條件，法院
    即得宣告緩刑，與行為人犯罪情節是否重大，是否坦認犯行
    並賠償損失，並無絕對必然之關聯性（最高法院102年度台
    上字第4161號判決意旨參照）。
  ㈡經查，被告未曾因故意犯罪受有期徒刑以上刑之宣告，有本
    院被告前案紀錄表在卷可稽（見本院卷第60、70頁）。被告
    於本件犯後雖始終未能坦承犯行，然審酌被告僅因短於思慮
    、便宜行事，未能謹慎循法，致違犯本件犯行，而本件犯行
    涉及之金額僅7萬元，足見被告惡性尚非重大，其因本案經
    偵查起訴，復經法院審理及發回程序，訴訟迄今已逾7年，
    本院綜合全案情節及考量上情，認被告經此偵審程序教訓，
    應已足使其受有相當警惕，信無再犯之虞，認所宣告之刑以
    暫不執行為適當，依刑法第74條第1項第1款之規定，諭知緩
    刑5年，以勵自新。
　　另為深植被告守法觀念，記取本案教訓，確切明瞭其行為之
    不當與所生危害，建立正確法律觀念，並謹慎行事，認有課
    予相當負擔之必要，爰依刑法第74條第2項第5款規定，併宣
    告其應向檢察官指定之政府機關、政府機構、行政法人、社
    區或其他符合公益目的之機構或團體，提供160小時之義務
    勞務，並依刑法第93條第1項第2款規定，諭知於緩刑期間付
    保護管束，以促其於緩刑期間澈底悔過。
　　又被告上揭所應負擔之義務，乃緩刑宣告附帶之條件，依刑
    法第75條之1第1項第4款之規定，違反上開負擔情節重大，
    足認原宣告之緩刑難收其預期效果，而有執行刑罰之必要者
    ，得撤銷上開緩刑之宣告，附此說明。
據上論斷，應依刑事訴訟法第369條第1項前段、第364條、第299
條第1項前段，商業會計法第71條第1款，刑法第11條前段、第28
條、第216條、第213條、第31條第1項、第55條、第74條第1項第
1款、第2項第5款、第93條第1項第2款，判決如主文。
本案經檢察官郝中興提起公訴，檢察官陳昱旗到庭執行職務。
中　　華　　民　　國　　109 　年　　6 　　月　　23　　日
                  刑事第二十三庭審判長法　官  李釱任
                                      法　官  梁耀鑌
                                      法　官  連育群
以上正本證明與原本無異。
如不服本判決，應於收受送達後20日內向本院提出上訴書狀，其
未敘述上訴之理由者並得於提起上訴後20日內向本院補提理由書
（均須按他造當事人之人數附繕本）「切勿逕送上級法院」。
                                      書記官  廖紫喬
中　　華　　民　　國　　109 　年　　6 　　月　　23　　日
附錄：本案論罪科刑法條全文　
中華民國刑法第213條
公務員明知為不實之事項，而登載於職務上所掌之公文書，足以
生損害於公眾或他人者，處1年以上7年以下有期徒刑。
中華民國刑法第216條
行使第210條至第215條之文書者，依偽造、變造文書或登載不實
事項或使登載不實事項之規定處斷。
商業會計法第71條
商業負責人、主辦及經辦會計人員或依法受託代他人處理會計事
務之人員有下列情事之一者，處5年以下有期徒刑、拘役或科或
併科新臺幣60萬元以下罰金：
一、以明知為不實之事項，而填製會計憑證或記入帳冊。
二、故意使應保存之會計憑證、會計帳簿報表滅失毀損。
三、偽造或變造會計憑證、會計帳簿報表內容或毀損其頁數。
四、故意遺漏會計事項不為記錄，致使財務報表發生不實之結果
    。
五、其他利用不正當方法，致使會計事項或財務報表發生不實之
    結果。



附表一：（計步器發票、估價單記載內容）
編號 品名 數量 單價 金額 1 計步器 429 個   40 60060 折讓 60    總計 60000    
附表二：（孔夾等6項文具用品記載內容）
編號 品名 數量 單價 金額 1 2孔夾  40個   50  2000 2 2 孔內頁  10個  200  2000 3 Ａ4 護貝紙   3個  800  2400 4 軸式雙面膠  25個   50  1250 5 ＣＤ光碟   5組  350  1750 6 剪刀   5支  120   600 總計 10000    
附表三：
編號 品名 總數量 1月16日出貨量 1月17日出貨量 1月18日出貨量 1 聲寶不銹鋼泡茶機 3個 2個 0 1個 2 聲寶10人份電子鍋 5個 3個 0 2個 3 聲寶雙人咖啡機 10個 0 10個 0 4 聲寶床頭音響 1個 0 0 1個 5 歌林時尚電烤箱 3個 2個 0 1個 6 歌林雙杯咖啡機 11個 3個 0 8個 7 歌林9吋循環扇 20個 0 0 20個 8 尚朋堂大烤箱 2個 2個 0 0 9 尚朋堂9吋小烤箱 20個 0 20個 0 10 黑金鋼節能鍋 13個 2個 0 13個         合計  88個 12個 30個 46個 11 聲寶電磁爐 1個 (江惠蘭額外贈送)   
附表四：
編號 品名 數量 持有人及查扣情形 1 尚朋堂9吋小烤箱 20個 衛生局倉庫內 2 歌林9吋循環扇 20個 衛生局倉庫內 3 黑金鋼節能鍋 13個 衛生局倉庫內 4 歌林時尚電烤箱 1個 衛生局倉庫內 5 歌林雙杯咖啡機 8個 衛生局倉庫內 6 聲寶電磁爐 1個 衛生局倉庫內 7 聲寶不銹鋼泡茶機 1個 衛生局倉庫內 8 聲寶床頭音響 1個 衛生局倉庫內 9 聲寶10人份電子鍋 2個 衛生局倉庫內 10 聲寶雙人咖啡機 10個 衛生局倉庫內 11 聲寶10人份電子鍋 1個 吳雪梅 12 聲寶10人份電子鍋 1個 陳佳妤 13 尚朋堂大烤箱 1個 陳秋萍 14 歌林時尚電烤箱 1個 陳雅玢 15 歌林雙杯咖啡機 1個 賴香吟 16 歌林雙杯咖啡機 1個 陳淑娟 17 聲寶不鏽鋼泡茶機 1個 蔡翔邦 18 聲寶不鏽鋼泡茶機 1個 曾細妹 19 聲寶10人份電子鍋 1個 黃教勝 20 尚朋堂大烤箱 1個 呂學倫 21 歌林時尚電烤箱 1個 陳麗萍 22 歌林雙杯咖啡機 1個 楊忠耿